---
title: "Plan de revisión: Climate Change, Stock Productivity, and Fishing Effort in Chile's Multi-Species Small Pelagic Fishery"
author: "Felipe J. Quezada-Escalona"
date: "`r format(Sys.Date(), '%B %Y')`"
output:
  html_document:
    toc: true
    toc_depth: 3
    toc_float: true
    number_sections: true
    theme: flatly
    code_folding: show
  github_document:
    toc: true
    toc_depth: 3
---

```{r setup, include=FALSE}
knitr::opts_chunk$set(
  echo = TRUE,
  eval = FALSE,        # No ejecutamos al renderizar — esto es un roadmap
  message = FALSE,
  warning = FALSE,
  fig.width = 8,
  fig.height = 5
)
```

# Resumen ejecutivo

Este documento es el plan de trabajo para llevar el paper *Climate Change, Stock Productivity, and Fishing Effort in Chile's Multi-Species Small Pelagic Fishery* desde su versión draft (abril 2026) a un envío a **Environmental and Resource Economics (ERE)** antes de **octubre 2026**.

**Decisión editorial.** Apuntamos a ERE como primera opción por el fit con la literatura citada (Kasperski 2015, Richter et al. 2018, Birkenbach et al. 2020) y por el formato modelo bioeconómico + econometría + proyecciones de política. *Marine Resource Economics* es el plan B si los referees rechazan o si se decide priorizar tiempo sobre prestigio.

**Cuatro revisiones críticas:**

1. Ensemble CMIP6 multi-modelo vía Pangeo Cloud / Zarr (no solo IPSL-CM6A-LR, no usar ESGF).
2. Bootstrap del SUR para acotar incertidumbre en coeficientes ambientales con $N=23$.
3. Reescritura de la endogeneidad en la ecuación NB para que quede explícita como reduced-form para simulación.
4. **Reemplazar comparative statics por simulación dinámica forward.** El cap $[0.2, 3.0]$ está enmascarando una extrapolación severa del término cuadrático de SST que un referee detectará en primera ronda. Es la revisión más sustantiva y la que más mueve la aguja para defender el paper.

**Una tarea bloqueada en entrega externa:**

5. Actualización con datos definitivos de SERNAPESCA (cuotas vessel-level, fechas año-específicas de vedas, transferencias intra-anuales). Plan de contingencia según fecha de llegada.

**Cronograma.** Cabe antes de octubre con \~6–7 semanas de trabajo concentrado, asumiendo que SERNAPESCA llega antes de julio. Si llega después, plan B detallado en Tarea 5.

---

# Estado actual del paper

## Contribuciones declaradas

1. Estimación conjunta de dinámica multi-especie (SUR de tres ecuaciones para anchoveta, sardina, jurel) y esfuerzo pesquero (NB separado por flota industrial/artesanal).
2. Vinculación a proyecciones CMIP6 (IPSL-CM6A-LR) bajo SSP2-4.5 y SSP5-8.5 vía delta method.
3. Descomposición del impacto climático en canal directo (viento) e indirecto (biomasa).

## Resultado central

Asimetría entre flotas: artesanal $+20\%$ a $+250\%$ por expansión de sardina; industrial $\approx -22\%$ por declive del jurel. El canal indirecto domina ($>95\%$ del efecto combinado).

## Debilidades anticipadas por referees

- Un solo Earth system model.
- $N=23$ en SUR — coeficientes ambientales hacen todo el trabajo en proyecciones.
- Endogeneidad en la ecuación de viajes (precios, capturas, esfuerzo determinados conjuntamente).
- Escalado de asignación de cuota cap a $[0.2, 3.0]$ — referee puede pedir justificación.

---

# Tarea 1: Ensemble CMIP6 multi-modelo

## Objetivo

Reemplazar la dependencia de IPSL-CM6A-LR único por un ensemble de 4 modelos del CMIP6, reportando rangos en lugar de puntos para todas las proyecciones de SST, CHL y viento.

## Modelos sugeridos

```{r cmip6-models}
cmip6_models <- tibble::tribble(
  ~model,            ~institution,        ~resolution_atm, ~notes,
  "IPSL-CM6A-LR",    "IPSL (Francia)",    "2.5x1.3 deg",   "Ya incluido en draft",
  "GFDL-ESM4",       "NOAA GFDL (USA)",   "1.0x1.0 deg",   "Buen comportamiento en Pacifico Sur",
  "MPI-ESM1-2-HR",   "MPI (Alemania)",    "0.9x0.9 deg",   "Alta resolucion",
  "CanESM5",         "CCCma (Canada)",    "2.8x2.8 deg",   "Sensibilidad climatica alta - cota superior"
)
```

Con 4 modelos cubrimos un rango razonable de sensibilidad climática (CanESM5 es high-end, GFDL-ESM4 es middle-of-the-road). Si el tiempo lo permite, agregar **NorESM2-MM** y **UKESM1-0-LL** para llegar a 6.

## Implementación

### Estructura de carpetas

```
data/
  cmip6/
    ipsl/
      tos_historical.nc
      tos_ssp245.nc
      tos_ssp585.nc
      chl_*.nc
      sfcWind_*.nc
    gfdl/
      ...
    mpi/
      ...
    canesm5/
      ...
```

### Pipeline de descarga: Pangeo Cloud + Zarr (NO ESGF)

**Importante:** ESGF no es viable para esta variable / volumen de datos. Lecciones del pipeline ya validado en sesión previa:

- **ESGF OPeNDAP:** nodos IPSL/DKRZ/CEDA caídos (`FileNotFoundError`).
- **ESGF HTTP:** archivos de 12–16 GB; conexión se corta con `ChunkedEncodingError` después de 1–3 GB descargados.
- **Pangeo Cloud (Zarr en GCS):** subset on-the-fly via Zarr chunks, sin autenticación, **5–15 min total** para todo el grid.

El truco está en que Zarr permite hacer **subset espacial y temporal antes de transferir bytes** — terminamos con archivos de 2–10 MB en lugar de 60–80 GB.

#### Setup (una vez)

```bash
pip install zarr gcsfs intake-esm fsspec aiohttp xarray dask netCDF4
```

Catálogo Pangeo CMIP6: <https://storage.googleapis.com/cmip6/pangeo-cmip6.json>

#### Script de descarga generalizado

`R/cmip6_pangeo_download.py` — un solo script que itera sobre modelos, variables, escenarios:

```python
import intake
import xarray as xr
import os

# Catalogo Pangeo CMIP6
CATALOG_URL = "https://storage.googleapis.com/cmip6/pangeo-cmip6.json"
cat = intake.open_esm_datastore(CATALOG_URL)

# Region de estudio (Centro-Sur Chile EEZ)
LAT_MIN, LAT_MAX = -41, -32
LON_MIN, LON_MAX = -82, -70   # ojo: muchos modelos usan 0-360, ver abajo

# Configuracion
MODELS = ["IPSL-CM6A-LR", "GFDL-ESM4", "MPI-ESM1-2-HR", "CanESM5"]
VARIANT = "r1i1p1f1"   # cambiar a r1i1p1f2 para CanESM5/UKESM si falla
EXPERIMENTS = ["historical", "ssp245", "ssp585"]

# Variables (tabla, var_id) - SST/CHL/wind para este paper
TARGETS = [
    ("Omon", "tos"),       # sea surface temperature
    ("Omon", "chlos"),     # surface chlorophyll (PISCES en IPSL)
    ("Amon", "sfcWind"),   # near-surface wind speed
]

def fetch(source_id, table_id, variable_id, experiment_id, variant=VARIANT):
    """Subset espacial antes de transferir. Retorna xr.Dataset listo para guardar."""
    query = dict(
        source_id=source_id,
        experiment_id=experiment_id,
        table_id=table_id,
        variable_id=variable_id,
        member_id=variant,
    )
    subset = cat.search(**query)
    if len(subset.df) == 0:
        print(f"  [skip] no esta en catalogo: {query}")
        return None

    # Abrir como Zarr (lazy)
    dsets = subset.to_dataset_dict(
        zarr_kwargs={"consolidated": True},
        storage_options={"token": "anon"},
    )
    ds = list(dsets.values())[0]

    # Normalizar longitud a -180/180 si viene en 0/360
    if ds.lon.max() > 180:
        ds = ds.assign_coords(lon=(((ds.lon + 180) % 360) - 180)).sortby("lon")

    # Subset espacial ANTES de transferir bytes
    ds = ds.sel(
        lat=slice(LAT_MIN, LAT_MAX),
        lon=slice(LON_MIN, LON_MAX),
    )
    return ds[[variable_id]]

# Loop principal
for model in MODELS:
    out_dir = f"data/cmip6/{model.lower()}"
    os.makedirs(out_dir, exist_ok=True)
    for table_id, var in TARGETS:
        for exp in EXPERIMENTS:
            ds = fetch(model, table_id, var, exp)
            if ds is None:
                continue
            out = f"{out_dir}/{var}_{exp}.nc"
            ds.to_netcdf(out)
            print(f"  [ok] {out} ({ds.nbytes/1e6:.1f} MB)")
```

#### Verificar disponibilidad de un modelo antes de pedirlo

```python
def has_model(source_id, var, exp, variant=VARIANT):
    q = cat.search(
        source_id=source_id, variable_id=var,
        experiment_id=exp, member_id=variant
    )
    return len(q.df) > 0

# Ej: chequear todos los modelos del ensemble para tos/ssp585
for m in MODELS:
    print(m, has_model(m, "tos", "ssp585"))
```

#### Conversiones de unidades — ojo con el bug de IPSL CHL

```python
# Conversiones aplicadas DESPUES de leer .nc
UNIT_CONVERSIONS = {
    "tos":     ("degC",  lambda x: x),                # ya viene en degC
    "sfcWind": ("m/s",   lambda x: x),
    # chlos: IPSL-CM6A-LR PISCES tiene metadato "kg/m3" pero realmente es "g/m3"
    # Para llegar a mg/m3 (estandar oceanografico): factor x 1e3, NO x 1e6
    "chlos":   ("mg/m3", lambda x: x * 1e3),
    # Si en algun momento agregan O2 (no necesario para este paper):
    # "o2":   ("mg/L",  lambda x: x * 32),  # mol/m3 -> mg/L
}
```

Esta nota la guardamos del pipeline previo de O2 — si el día de mañana se agrega oxígeno disuelto al SUR de biomasa (potencial extension del paper), el factor para O2 es `× 32` (mol/m³ → mg/L) y el atributo de unidades sí es correcto, a diferencia de CHL.

#### Para agregar más modelos al ensemble

Solo cambiar `MODELS = [...]`. Verificar primero con `has_model()` que (modelo, variable, escenario, variant) existe en el catálogo. Algunos modelos requieren `r1i1p1f2` en lugar de `r1i1p1f1` (CanESM5, UKESM1-0-LL, CNRM-CM6-1).

### Aplicación del delta method por modelo

Refactorizar la función actual para que itere sobre modelos:

```{r delta-ensemble}
library(terra)
library(dplyr)

# Funcion existente generalizada
compute_delta <- function(model, var, scenario, window) {
  # window: c(2041, 2060) o c(2081, 2100)
  hist_clim   <- climatology(model, var, "historical", c(1995, 2014))
  future_clim <- climatology(model, var, scenario, window)

  if (var %in% c("tos", "sfcWind")) {
    delta <- future_clim - hist_clim       # aditivo
  } else if (var == "chl") {
    delta <- future_clim / hist_clim       # multiplicativo
  }
  delta
}

# Grid completo de escenarios
ensemble_grid <- expand.grid(
  model    = models,
  var      = vars,
  scenario = c("ssp245", "ssp585"),
  window   = list(c(2041, 2060), c(2081, 2100)),
  stringsAsFactors = FALSE
)

# Computar todos los deltas
deltas <- ensemble_grid |>
  mutate(delta = pmap(list(model, var, scenario, window), compute_delta))
```

### Reporte de rangos

En lugar de un valor puntual por escenario/ventana, reportar **mediana, p10, p90** del ensemble:

```{r ensemble-summary}
env_change_ensemble <- deltas |>
  group_by(var, scenario, window) |>
  summarise(
    median = median(delta_mean),
    p10    = quantile(delta_mean, 0.10),
    p90    = quantile(delta_mean, 0.90),
    .groups = "drop"
  )
```

Esto reemplaza la **Tabla 3** del draft. La Tabla 4 (cambios en growth capacity) y la Tabla 5 (cambios en viajes) se reportan análogamente con mediana e intervalo 80% del ensemble.

## Tiempo estimado

- Descarga de datos CMIP6 para 3 modelos adicionales (Pangeo/Zarr): 1 día (5–15 min por modelo en realidad, pero contar tiempo de validación).
- Refactor del pipeline de delta method para iterar sobre modelos: 1 semana.
- Re-ejecución de proyecciones y nuevas figuras/tablas: 1 semana.
- **Total: 2–2.5 semanas** (ahorro de \~1 semana respecto al estimado original con ESGF).

---

# Tarea 2: Bootstrap del SUR

## Objetivo

Caracterizar la incertidumbre en los coeficientes ambientales del SUR (especialmente $\rho_{i,1}, \rho_{i,2}, \rho_{i,3}$) dado el $N=23$, y propagar esa incertidumbre a las proyecciones de growth capacity y viajes.

## Estrategia

Block bootstrap no necesario aquí — los residuos del SUR ya muestran covarianza insignificante (ya documentado en el draft). Bootstrap iid sobre observaciones anuales es suficiente.

```{r bootstrap-sur}
library(lavaan)
library(boot)
library(dplyr)
library(tidyr)

# Especificacion SUR del paper
sur_model <- '
  # Sardina
  x_sar_next ~ x_sar + x_sar_sq + sst + sst_sq + chl
  # Anchoveta
  x_anc_next ~ x_anc + x_anc_sq + sst + sst_sq + chl
  # Jurel
  x_jur_next ~ x_jur + x_jur_sq + sst + sst_sq + chl
  # Covarianzas libres entre residuos
  x_sar_next ~~ x_anc_next + x_jur_next
  x_anc_next ~~ x_jur_next
'

# Funcion para una replica bootstrap
boot_sur <- function(data, indices) {
  d_boot <- data[indices, ]
  fit <- tryCatch(
    sem(sur_model, data = d_boot, estimator = "MLR"),
    error = function(e) return(NULL)
  )
  if (is.null(fit)) return(rep(NA, n_params))
  coef(fit)
}

set.seed(20260418)
boot_results <- boot(
  data      = sur_data,
  statistic = boot_sur,
  R         = 1000,
  parallel  = "multicore",
  ncpus     = 4
)

# Intervalos de confianza percentil 95%
boot_ci <- apply(boot_results$t, 2, quantile,
                 probs = c(0.025, 0.5, 0.975), na.rm = TRUE)
```

### Robustez adicional: jackknife

Con $N=23$, leave-one-out es barato y muestra qué año(s) impulsan los coeficientes:

```{r jackknife}
jackknife_sur <- function(data, model_spec) {
  n <- nrow(data)
  jack_coefs <- matrix(NA, n, length(coef(sem(model_spec, data = data))))
  for (i in seq_len(n)) {
    fit <- sem(model_spec, data = data[-i, ], estimator = "MLR")
    jack_coefs[i, ] <- coef(fit)
  }
  jack_coefs
}
```

## Propagación a proyecciones

Para cada réplica bootstrap, recomputar growth capacity y viajes proyectados. Reportar intervalos del 80% en la Tabla 5 final.

```{r propagate-uncertainty}
project_with_boot <- function(boot_coefs, env_deltas) {
  # Para cada replica de coeficientes SUR, calcular cambio en growth capacity
  growth_changes <- apply(boot_coefs, 1, function(b) {
    compute_growth_change(b, env_deltas)
  })
  # Combinar con NB de viajes (puntual por ahora)
  trip_changes <- compute_trip_change(growth_changes, nb_industrial, nb_artisanal)
  trip_changes
}
```

## Tiempo estimado

- Setup del bootstrap y validación: 2–3 días.
- 1000 réplicas (paralelizado): horas.
- Propagación e integración con proyecciones: 2–3 días.
- **Total: 1 semana.**

---

# Tarea 3: Aclaraciones de endogeneidad

## Diagnóstico

El draft ya reconoce el problema (Sección 3.3.2, párrafo final): la ecuación NB es reduced-form, no causal. Pero el reconocimiento está enterrado y un referee de ERE/JAERE puede no encontrarlo.

## Acciones

1. **Mover la aclaración al abstract.** Una frase: "We estimate a reduced-form negative binomial trip equation that maps prices, quotas, and environmental conditions to expected effort; the equation is designed for projection rather than causal identification."

2. **Mover una versión expandida a la Introducción.** Después del párrafo de contribuciones, agregar nota de scope.

3. **Reescribir la nota al pie 3** (sobre el coeficiente positivo de cierres en artesanal) para que vincule explícitamente con la limitación reduced-form.

4. **En Discussion**, expandir el "Several caveats apply" para que el primer caveat sea endogeneidad, no precios constantes.

## Texto sugerido para abstract

> "We estimate a three-equation Seemingly Unrelated Regression (SUR) model for stock growth and a **reduced-form** negative binomial model for annual fishing trips, designed to map prices, quotas, and environmental conditions into expected effort under projected climate scenarios rather than to identify causal effects."

## Tiempo estimado

- Reescritura: 2 días.
- **Total: 2 días.**

---

# Tarea 4: Simulación dinámica forward (reemplaza la comparative statics actual)

## Diagnóstico del problema

Las cuatro barras del panel industrial en la Figura 3 son iguales ($\approx -22\%$) porque el **piso del cap $[0.2, 3.0]$ está activo en los cuatro escenarios**. La variación entre escenarios desaparece dentro del cap. El mismo mecanismo, espejado, opera en el artesanal con el techo de $3.0$ para sardina.

### Causa raíz: extrapolación del término cuadrático de SST

La comparative statics de Sección 3.4 evalúa los coeficientes ambientales **muy fuera del rango muestral**:

- SD de SST centrada en muestra $\approx 0.3$–$0.5$°C $\Rightarrow$ $\text{SST}^2$ acotado en $\sim 0.25$.
- $\Delta SST = +2.3$°C bajo SSP5-8.5 end-of-century $\Rightarrow$ $\text{SST}^2 \approx 5.3$ (extrapolación de $\sim 20\times$).
- Con $\hat\rho_{SST^2} = -56.5$ (jurel), el cambio en growth capacity escala con el cuadrado del delta.
- Resultado: $-1508\%$ en la Tabla 4, lo cual **no tiene significado biológico** — la biomasa no puede caer más de $100\%$.

El cap esconde el problema y mecánicamente lo va a detectar cualquier referee de ERE/MRE en primera ronda. El texto actual "*The consistency of the industrial decline across scenarios reflects the capped harvest allocation scaling*" le está diciendo al referee que el resultado central viene del cap, no del modelo.

## Solución: simulación dinámica hacia adelante

Reemplazar comparative statics por simulación recursiva del sistema SUR año a año desde 2024:

$$
x_{i,y+1} = (1+\hat r_i)\, x_{iy} + \hat\eta_i\, x_{iy}^2 + \hat\rho_{i,1}\, SST_y + \hat\rho_{i,2}\, SST_y^2 + \hat\rho_{i,3}\, CHL_y - h_{iy}
$$

donde $SST_y$ y $CHL_y$ se construyen aplicando el **delta mensual al observado histórico ciclado**, no al climatológico. Tres ventajas:

1. Preserva variabilidad interanual.
2. Mantiene $SST^2$ en rango razonable (el delta se suma a cada observación histórica).
3. Hereda la cota natural del término de densidad-dependencia $\hat\eta_i x_{iy}^2$, que impide trayectorias divergentes.

### Sanity bounds — sobre biomasa, no sobre H^alloc

Si hay que poner cotas, ponerlas a **nivel de biomasa** (no al final de la cadena):

- Floor: $0.1 \times \min$ histórico de la especie.
- Techo: $2 \times \max$ histórico de la especie.

Esto se justifica como sanity check biofísico, no como capping arbitrario de la respuesta.

## Sketch del loop en R

```{r dynamic-sim}
library(dplyr)
library(tidyr)
library(lavaan)
library(purrr)

# Coeficientes del SUR principal ----
extract_sur_coefs <- function(fit) {
  pe <- parameterEstimates(fit) |>
    filter(op == "~") |>
    select(species = lhs, rhs, est)
  list(
    r        = pe |> filter(rhs == "x_self")     |> pull(est, species),
    eta      = pe |> filter(rhs == "x_self_sq")  |> pull(est, species),
    rho_sst  = pe |> filter(rhs == "sst")        |> pull(est, species),
    rho_sst2 = pe |> filter(rhs == "sst_sq")     |> pull(est, species),
    rho_chl  = pe |> filter(rhs == "chl")        |> pull(est, species)
  )
}

# Construir serie de ambiente futuro ----
# Aplica delta mensual a cada observacion historica, ciclando los anios base.
build_env_series <- function(hist_monthly, delta_monthly,
                             start_year, end_year) {
  base_years   <- unique(hist_monthly$year)
  future_years <- start_year:end_year

  # Asignacion ciclica de anio base
  base_assign <- tibble(
    future_year = future_years,
    base_year   = base_years[((seq_along(future_years) - 1) %%
                                length(base_years)) + 1]
  )

  hist_monthly |>
    inner_join(base_assign, by = c("year" = "base_year")) |>
    inner_join(delta_monthly, by = "month") |>
    mutate(
      sst_future = sst + sst_delta,         # aditivo
      chl_future = chl * chl_delta_ratio    # multiplicativo
    ) |>
    group_by(future_year) |>
    summarise(
      sst    = mean(sst_future),
      sst_sq = mean((sst_future - mean_hist_sst)^2),  # centrado en media historica
      chl    = mean(chl_future),
      .groups = "drop"
    )
}

# Simulacion forward ----
simulate_forward <- function(coefs, env_series, x0, h_path, hist_range) {
  species   <- names(coefs$r)
  T_horizon <- nrow(env_series)
  x         <- matrix(NA, T_horizon, length(species),
                      dimnames = list(NULL, species))
  x[1, ]    <- x0

  for (t in 2:T_horizon) {
    sst   <- env_series$sst[t]
    sst2  <- env_series$sst_sq[t]
    chl   <- env_series$chl[t]

    for (i in species) {
      growth <- (1 + coefs$r[i]) * x[t-1, i] +
                coefs$eta[i]      * x[t-1, i]^2 +
                coefs$rho_sst[i]  * sst +
                coefs$rho_sst2[i] * sst2 +
                coefs$rho_chl[i]  * chl

      x_next <- growth - h_path[t, i]

      # Sanity bounds sobre biomasa, no sobre H_alloc
      x[t, i] <- pmax(0.1 * hist_range$min[i],
                pmin(2.0 * hist_range$max[i], x_next))
    }
  }

  as_tibble(x) |>
    mutate(year = env_series$future_year) |>
    pivot_longer(-year, names_to = "species", values_to = "biomass")
}

# Wrapper: corre el ensemble completo (modelos x escenarios) ----
run_ensemble <- function(fit_main, hist_monthly, hist_annual,
                         deltas_by_model, h_path,
                         start_year = 2025, end_year = 2100) {
  coefs <- extract_sur_coefs(fit_main)
  x0 <- hist_annual |>
    filter(year == max(year)) |>
    pull(biomass, species)
  hist_range <- hist_annual |>
    group_by(species) |>
    summarise(min = min(biomass), max = max(biomass))

  deltas_by_model |>
    mutate(
      env_series = map(delta_monthly,
                       ~ build_env_series(hist_monthly, .x,
                                          start_year, end_year)),
      trajectory = map(env_series,
                       ~ simulate_forward(coefs, .x, x0, h_path, hist_range))
    ) |>
    select(model, scenario, trajectory) |>
    unnest(trajectory)
}
```

## Del simulado dinámico al cambio en viajes

Una vez que tenemos trayectorias de biomasa $\{x_{i,y}\}$ por modelo y escenario, el mapeo a `H_alloc` se hace **directamente** (sin cap):

```{r biomass-to-trips}
# Para cada (model, scenario, year), proyectar harvest allocation
# usando regla de TAC (p.ej. F_msy * biomass) y sharing rules historicas
biomass_to_alloc <- function(traj, vessel_shares, F_target = 0.3) {
  traj |>
    mutate(tac_total = F_target * biomass) |>
    inner_join(vessel_shares, by = "species") |>
    mutate(h_alloc = vessel_share * tac_total)
}

# Y de ahi al NB de viajes
predict_trips <- function(alloc_panel, nb_industrial, nb_artesanal) {
  alloc_panel |>
    mutate(
      trips_pred = ifelse(
        fleet == "industrial",
        predict(nb_industrial, newdata = pick(everything()), type = "response"),
        predict(nb_artesanal,  newdata = pick(everything()), type = "response")
      )
    )
}
```

## Resultados a reportar

Reemplazar Tabla 4 y Tabla 5 por:

1. **Figura nueva (antes de los efectos en trips):** trayectoria de biomasa $x_{i,y}$ por especie y escenario, 2025–2100, con bandas que cubren los modelos del ensemble. Esto le permite al lector evaluar si las dinámicas son razonables antes de creer en los efectos de viajes.

2. **Tabla 5 nueva:** cambio porcentual en viajes anuales, promediado en ventanas mid- y end-century, **separado** entre los cuatro escenarios para flota industrial. Esperado a ojo: rango $-5\%$ a $-25\%$ en industrial, claramente diferenciado entre SSP2-4.5 y SSP5-8.5. Artesanal probablemente $+10\%$ a $+80\%$, no $+250\%$.

## Sensibilidad sin SST²

Robustez clave para apéndice: re-correr la simulación con SUR especificado solo con SST lineal (sin cuadrático). Si los resultados cualitativos sobreviven (asimetría artesanal/industrial), la credibilidad mejora sustancialmente. Si **no** sobreviven, hay que ser muy explícito en el texto sobre que el resultado depende de la curvatura en-muestra.

```{r sur-linear-sst}
sur_linear <- '
  x_sar_next ~ x_sar + x_sar_sq + sst + chl
  x_anc_next ~ x_anc + x_anc_sq + sst + chl
  x_jur_next ~ x_jur + x_jur_sq + sst + chl
  x_sar_next ~~ x_anc_next + x_jur_next
  x_anc_next ~~ x_jur_next
'
fit_linear <- sem(sur_linear, data = sur_data, estimator = "MLR")
```

## Tiempo estimado

- Implementación del loop de simulación + tests con datos sintéticos: 4–5 días.
- Construcción de `delta_monthly` por modelo (sale de Tarea 1): trivial una vez Tarea 1 lista.
- Generar trayectorias para 4 modelos × 2 escenarios × 75 años: minutos.
- Nuevas figuras (trayectoria de biomasa) y tablas: 2–3 días.
- Sensibilidad sin SST²: 1 día.
- **Total: 1.5–2 semanas.**

---

# Tarea 5: Actualización con datos SERNAPESCA (pendiente de entrega)

## Estado

Bloqueada en la entrega de SERNAPESCA. Fecha de llegada incierta — incluir en el plan como tarea contingente, no en la ruta crítica.

## Qué llega y dónde impacta

| Dato esperado | Sección del paper | Impacto |
|---|---|---|
| Cuotas vessel-level definitivas (LTP industrial + RAE artesanal) | 3.3.2, Eq. (6) | Reemplaza $\omega^r_{vs} \bar Q^r_{sy}$ construido con shares históricas por la asignación efectiva. Hace `H_alloc` un dato observado, no estimado. |
| Fechas año-específicas de vedas reproductivas y de reclutamiento (resoluciones SUBPESCA) | 3.3.2, Eq. (5) y nota al pie 3 | Introduce variación temporal dentro de zona regulatoria. Esperado: el coeficiente positivo contraintuitivo de cierres en artesanal pasa a negativo (ver nota al pie 3 del draft). |
| Transferencias intra-anuales de cuota entre flotas | 3.3.2 | Mejora la calidad del $\bar Q^r_{sy}$ "efectivo". |
| Posibles correcciones a landings 2023–2024 | 3.3.1 (SUR), 3.3.2 (NB) | Re-estimación de SUR y NB con la serie corregida. |

## Acciones cuando lleguen los datos

1. **Validar estructura** vs los proxies actuales. Documentar diferencias en un script de reconciliación (`R/data_reconciliation_sernapesca.R`).
2. **Re-estimar NB con cierres año-específicos.** Esperado que el coeficiente artesanal de `closure_days` cambie de signo. Si así pasa, modificar el texto de Sección 4.2 y la nota al pie 3 del draft.
3. **Reconstruir `H_alloc`** con la asignación efectiva en lugar del producto share histórica × TAC. Re-estimar NB con la nueva covariable.
4. **Re-correr SUR** si llegan correcciones a landings (ya que $h_{iy}$ entra en la ecuación de movimiento $x_{i,y+1} + h_{iy}$).
5. **Re-correr toda la cadena downstream:** bootstrap (Tarea 2), simulación dinámica forward (Tarea 4), proyecciones del ensemble.
6. **Actualizar Sección 3.1** indicando fuente y fecha de la entrega de SERNAPESCA, reemplazando texto que actualmente dice "obtained from SERNAPESCA quota monitoring records" por la cita formal a la entrega.

## Plan de contingencia según fecha de llegada

```{r contingency-table, eval=TRUE, echo=FALSE}
knitr::kable(
  data.frame(
    Llega_antes_de = c("Junio 2026",
                       "Julio 2026",
                       "Agosto 2026",
                       "Despues de agosto"),
    Accion = c(
      "Incorporar antes de Tarea 4. Re-estimacion completa, ruta limpia.",
      "Incorporar en paralelo a Tarea 4. Re-correr simulacion al final.",
      "Incorporar durante revisiones post-feedback. Posible delay de submission a oct 2026.",
      "Submitir version sin estos datos. Mencionar como extension planeada en Discussion. Incorporar en R&R si llega entonces."
    )
  ),
  caption = "Plan de contingencia segun cuando llegue la entrega de SERNAPESCA"
)
```

## Tiempo estimado (una vez lleguen los datos)

- Validación y reconciliación: 2–3 días.
- Re-estimación NB con cierres año-específicos + nuevo `H_alloc`: 2–3 días.
- Re-estimación SUR si hay correcciones a landings: 1 día.
- Re-correr cadena downstream (bootstrap + forward sim + ensemble): 2–3 días (la mayoría es tiempo de cómputo, no de código si el pipeline está bien parametrizado).
- Actualización del texto: 1 día.
- **Total: 1.5–2 semanas de trabajo activo, más tiempo de cómputo.**

## Recomendación práctica para el pipeline

Diseñar todo el código de Tareas 2 y 4 **parametrizado por dataset**, con un argumento `data_version` que apunte a `data/processed/sur_v1.rds`, `data/processed/sur_v2_sernapesca.rds`, etc. Así cuando lleguen los datos no hay que reescribir scripts, solo cambiar el path y re-ejecutar `make all`. Vale la pena la disciplina ahora porque ahorra una semana después.

---

# Orden de ejecución sugerido

La numeración de tareas (1–5) está organizada por **importancia conceptual**, no por orden cronológico. La tabla siguiente muestra el orden de **ejecución** óptimo, con sus dependencias técnicas.

```{r orden-ejecucion, eval=TRUE, echo=FALSE}
knitr::kable(
  data.frame(
    Semana = c("1-2 mayo",
               "3 mayo",
               "4 mayo",
               "Sem. final mayo",
               "1-3 junio",
               "Junio en adelante",
               "Variable"),
    Tareas_activas = c(
      "T1 (Pangeo) - solo",
      "T1 + T2 arranca",
      "T1 cierra + T2 + T4 arranca",
      "T2 + T3 (reescritura) + T4",
      "T4 sigue + integracion",
      "Integracion -> feedback -> polish",
      "T5 (contingente)"
    ),
    Razon = c(
      "T1 es la mas larga y bloquea T4. Empezar de una.",
      "T2 (bootstrap) no depende de nada externo, solo del fit de SUR existente. Paralelizable.",
      "T1 ya entrega delta_monthly. T4 puede arrancar con datos sinteticos mientras se verifican los .nc reales.",
      "T3 es reescritura, sirve como break entre sesiones de codigo. T2 corre en background.",
      "T4 es la ruta critica. Toda la energia ahi.",
      "Cadena estandar: integrar todo, mandar a Dresdner/Chavez, iterar, pulir, submitir.",
      "T5 entra cuando lleguen los datos de SERNAPESCA. Si T2 y T4 estan parametrizadas con data_version, el re-run es barato."
    )
  ),
  caption = "Orden de ejecucion vs. numeracion conceptual"
)
```

**Dependencias técnicas:**

- **T4 depende de T1** (necesita `delta_monthly` del ensemble CMIP6).
- **T2 no depende de nadie** (solo del fit de SUR ya estimado).
- **T3 no depende de nadie** (es reescritura del manuscrito).
- **T5 está bloqueada** en entrega externa de SERNAPESCA.

**Truco para arrancar T4 antes de tener datos reales:** generar un mock de `delta_monthly` con valores plausibles (ΔSST ~ +1°C, ΔCHL ratio ~ 0.97) para validar que el loop de `simulate_forward()` recupera trayectorias estables. Cuando lleguen los `.nc` de Pangeo, solo se cambia el input.

---

# Cronograma propuesto

```{r gantt, eval=TRUE, echo=FALSE, fig.width=9, fig.height=4}
library(ggplot2)
library(dplyr)

tareas <- tibble::tribble(
  ~tarea,                              ~inicio,        ~fin,           ~tipo,
  "1. Ensemble CMIP6 (Pangeo)",        "2026-05-01",   "2026-05-22",   "core",
  "2. Bootstrap SUR",                  "2026-05-15",   "2026-05-29",   "core",
  "3. Endogeneidad (reescritura)",     "2026-05-25",   "2026-05-29",   "core",
  "4. Simulacion dinamica forward",    "2026-05-22",   "2026-06-12",   "core",
  "5. SERNAPESCA (TBD - contingente)", "2026-06-15",   "2026-07-15",   "blocked",
  "Integracion + nuevas figuras",      "2026-06-12",   "2026-07-03",   "core",
  "Feedback interno (Dresdner/Chavez)","2026-07-03",   "2026-07-31",   "core",
  "Revisiones post-feedback",          "2026-07-31",   "2026-08-25",   "core",
  "Polish final + cover letter",       "2026-08-25",   "2026-09-15",   "core",
  "Submission a ERE",                  "2026-09-15",   "2026-09-20",   "core"
) |>
  mutate(
    inicio = as.Date(inicio),
    fin    = as.Date(fin),
    tarea  = factor(tarea, levels = rev(tarea))
  )

ggplot(tareas, aes(x = inicio, xend = fin, y = tarea, yend = tarea,
                   color = tipo)) +
  geom_segment(linewidth = 6) +
  scale_color_manual(values = c(core = "#2c7fb8", blocked = "#fdae61"),
                     labels = c(core = "En control", blocked = "Bloqueada (externa)")) +
  geom_vline(xintercept = as.Date("2026-10-01"),
             linetype = "dashed", color = "red") +
  annotate("text", x = as.Date("2026-10-01"), y = 1,
           label = "Deadline\nOct 2026", hjust = -0.1, color = "red") +
  scale_x_date(date_breaks = "1 month", date_labels = "%b") +
  labs(x = NULL, y = NULL, color = NULL,
       title = "Cronograma a submission ERE") +
  theme_minimal(base_size = 11) +
  theme(legend.position = "bottom")
```

**Buffer de \~10 días** entre submission y deadline para imprevistos. La Tarea 4 es ahora la ruta crítica del cronograma y consume la holgura previa — vale la pena el tradeoff porque sin ella el paper no pasa primera ronda.

---

# Estructura del repositorio

```
paper1-climate-spf/
├── README.md
├── paper1_revision_plan.Rmd        # Este archivo
├── data/
│   ├── raw/
│   │   ├── ifop/                   # Microdata IFOP 2013-2024
│   │   ├── biomass/                # Series anuales de biomasa
│   │   ├── prices/                 # Precios ex-vessel deflactados
│   │   ├── tac/                    # Cuotas SERNAPESCA (proxy actual)
│   │   ├── sernapesca_v2/          # PENDIENTE - entrega definitiva
│   │   └── copernicus/             # Reanalisis historico
│   ├── cmip6/                      # NUEVO - 4 modelos
│   │   ├── ipsl/
│   │   ├── gfdl/
│   │   ├── mpi/
│   │   └── canesm5/
│   └── processed/
├── R/
│   ├── 01_clean_ifop.R
│   ├── 02_biomass_imputation.R     # GLM Modelo B (jurel CS)
│   ├── 03_environmental_aggregation.R
│   ├── 04_sur_estimation.R
│   ├── 05_sur_bootstrap.R          # NUEVO
│   ├── 06_nb_estimation.R
│   ├── 07_cmip6_delta_method.R     # REFACTORIZAR para ensemble
│   ├── 08_forward_simulation.R     # NUEVO - reemplaza comparative statics
│   ├── 09_decomposition_plots.R
│   ├── data_reconciliation_sernapesca.R   # NUEVO - cuando lleguen datos
│   └── cmip6_pangeo_download.py    # NUEVO - Python, descarga via Zarr
├── output/
│   ├── tables/
│   ├── figures/
│   └── projections/
├── paper/
│   ├── paper1.Rmd                  # Manuscrito principal
│   ├── appendix.Rmd
│   └── refs.bib
└── .gitignore
```

## .gitignore sugerido

```
# Datos pesados
data/raw/ifop/*
data/cmip6/**/*.nc
data/processed/*.rds

# R
.Rproj.user/
.Rhistory
.RData
*.Rcheck/

# Outputs grandes
output/projections/*.rds

# Sistema
.DS_Store
```

---

# Notas para Claude Cowork

Cuando subas esto a GitHub, los puntos donde Cowork puede ayudar más:

- **Tarea 1 (CMIP6 ensemble vía Pangeo):** generalizar `cmip6_pangeo_download.py` para iterar sobre los 4 modelos y verificar disponibilidad con `has_model()` antes de pedir cada combinación. Refactor del pipeline de delta method en R para leer los `.nc` resultantes e iterar sobre modelos.
- **Tarea 2 (bootstrap):** validar la implementación del bootstrap, ver que la convergencia del SUR sea estable en réplicas, paralelización.
- **Tarea 4 (simulación dinámica):** **la más importante.** Implementar `08_forward_simulation.R` siguiendo el sketch del plan, generar datos sintéticos de prueba con coeficientes conocidos para verificar que el loop recupera trayectorias estables, conectar con los `delta_monthly` que produce Tarea 1, y armar las figuras de trayectoria de biomasa.
- **Tarea 5 (SERNAPESCA, cuando lleguen datos):** validación contra proxies actuales en `data_reconciliation_sernapesca.R`, re-ejecución de la cadena completa con el flag `data_version = "v2_sernapesca"`. Asegurar que todos los scripts de Tareas 2 y 4 acepten ese parámetro desde el inicio para que el re-run sea barato.

Para cada tarea, abrir un branch (`feature/cmip6-ensemble`, `feature/sur-bootstrap`, `feature/forward-sim`, `feature/sernapesca-v2`, etc.) y trabajar sesiones cortas con Cowork apuntando a archivos específicos en `R/`.

---

# Decisión final pendiente

**¿ERE o MRE?**

| Criterio | ERE | MRE |
|---|---|---|
| Prestigio | Alto | Medio-alto |
| Fit con citas | Excelente | Excelente |
| Tiempo a decisión | 4–6 meses | 3–4 meses |
| Probabilidad sin las 3 mejoras | Baja | Media-alta |
| Probabilidad con las 3 mejoras | Media-alta | Alta |
| Audiencia | Econ ambiental general | Econ pesquera especializada |

Recomendación: **ERE con las 3 mejoras hechas**. Si en julio el ensemble CMIP6 está dando dolores de cabeza, pivotear a MRE sin las mejoras y mandarlo en agosto.
